【裁判字號】    99,訴,1099
【裁判日期】    990930
【裁判案由】    準強盜
【裁判全文】
臺灣臺北地方法院刑事判決              99年度訴字第1099號
公  訴  人  臺灣臺北地方法院檢察署檢察官
被      告  己○○
指定辯護人  本院公設辯護人丁○○
上列被告因準強盜案件，經檢察官提起公訴（99年度偵字第8041
號），本院判決如下：
    主  文
己○○無罪。
    理  由
壹、公訴意旨略以：被告己○○意圖為自己不法所有，於民國99
    年2月28日夜間10時許，至臺北市大安區○○○路○段1 號國
    立臺灣大學園藝系（下稱臺大園藝系）旁下水道推進工程工
    地（管理人為工地主任甲○○），持客觀上足供兇器使用之
    破壞剪（未扣案）破壞該工地之電纜線後加以竊取，為在該
    工地員工乙○○及戊○○發現，於逃離現場過程中，為脫免
    逮捕，竟持破壞剪及美工刀對乙○○及戊○○施以強暴脅迫
    ，因認被告涉犯刑法第329條之準強盜罪等語。
貳、按犯罪事實應依證據認定之，無證據不得認定犯罪事實，又
    不能證明被告犯罪者，應諭知無罪之判決，刑事訴訟法第15
    4條、第301條第1 項前段分別定有明文。次按認定犯罪事實
    所憑之證據，雖不以直接證據為限，間接證據亦包括在內，
    然而無論直接證據或間接證據，其為訴訟上之證明，須於通
    常一般之人均不致有所懷疑，而得確信其為真實之程度者，
    始得據為有罪之認定，倘其證明尚未達到此一程度，有合理
    之懷疑存在而無從使事實審法院得有罪之確信時，即應由法
    院為諭知被告無罪之判決，最高法院76年臺上字第4986號判
    例意旨可資參照。再按刑事訴訟法第161條已於91年2月8 日
    修正公布，其第1 項規定：檢察官就被告犯罪事實，應負舉
    證責任，並指出證明之方法。因此，檢察官對於起訴之犯罪
    事實，應負提出證據及說服之實質舉證責任。倘其所提出之
    證據，不足為被告有罪之積極證明，或其指出證明之方法，
    無從說服法院以形成被告有罪之心證，基於無罪推定之原則
    ，自應為被告無罪判決之諭知，最高法院亦著有92年臺上字
    第128號判例意旨可資參照。
參、公訴人認被告涉犯準強盜罪之犯行，無非係以證人甲○○、
    乙○○及戊○○之證述，及指證照片、現場勘查報告為其主
    要論據。
肆、證據能力方面：
一、按被告以外之人於審判外之言詞或書面陳述，除法律有規定
    者外，不得作為證據。刑事訴訟法第159 條定有明文。又被
    告以外之人於檢察事務官、司法警察官或司法警察調查中所
    為之陳述，與審判中不符時，其先前之陳述具有較可信之特
    別情況，且為證明犯罪事實存否所必要者，得為證據，同法
    第159條之2亦有明定。另按被告以外之人於審判外之陳述，
    雖不符前4 條之規定，而經當事人於審判程序同意作為證據
    ，法院審酌該言詞陳述或書面陳述作成時之情況，認為適當
    者，亦得為證據；當事人、代理人或辯護人於法院調查證據
    時，知有第159條第1項不得為證據之情形，而未於言詞辯論
    終結前聲明異議者，視為有前項之同意，同法第159條之5規
    定甚明。查證人甲○○、乙○○及戊○○於警詢中之證述，
    對被告己○○而言，屬審判外之言詞陳述，而證人甲○○、
    乙○○及戊○○均已於本院審理時具結作證，其證述與警詢
    中之證述尚無不符之處，內容更為詳細，是其警詢筆錄非為
    證明本件犯罪事實所必要，未具有不可取代性，且公設辯護
    人於本院準備程序亦主張上開警詢供述均無證據能力（見本
    院卷第57頁反面），並無上開同意或視為同意做為證據之情
    形，揆諸前開規定，證人甲○○、乙○○及戊○○於警詢中
    之證述應無證據能力。
二、按除法律另有規定外，實施刑事訴訟程序之公務員因違背法
    定程序取得之證據，其有無證據能力之認定，應審酌人權保
    障及公共利益之均衡維護。刑事訴訟法第158條之4定有明文
    。次按被害人或目擊證人對於犯罪嫌疑人之指認，屬於一種
    特殊之證據方法，指認所得之證據，性質上固為一般人本於
    知覺（Preception）、記憶（Memory）、陳述（ Narration
    ）之供述證據，然指認程序如太過於簡易，一則由於指認如
    同「是非題」作答，指認之表述實際上即待證事實之結論（
    Conclusion of Issue ），縱踐行反詰問，亦無從對之質疑
    ；二則由於容易受到有形或無形誤導，縱指認人之真誠性（
    Sincerity ）無虞，一般人在指認過程中往往出現錯誤而不
    自知。又被害人或目擊證人對於犯罪嫌疑人之指認，於證據
    法上本屬直接證據，具有極高度之證據價值。然犯罪嫌疑人
    有受正當法定程序保障之權利，對於犯罪嫌疑人之指認，自
    不得有不符合正當法定程序之情況發生。我國現行刑事訴訟
    法中，並未有關於指認程序之規定，目前司法警察（官）調
    查犯罪所為之指認，係依內政部警政署所發布之「警察機關
    實施指認犯罪嫌疑人程序要領」（於90年8 月20日發布，92
    年8 月12日修正列於「警察偵查犯罪規範」第92條），規定
    如需實施被害人、檢舉人或目擊證人指認犯罪嫌疑人，應依
    下列要領為之：「一、指認前應由指認人先陳述嫌疑人特徵
    。二、指認前不得有任何可能暗示、誘導之安排出現。三、
    指認前必須告訴指認人，犯罪嫌疑人並不一定存在於被指認
    人之中。四、實施指認，應於偵訊室或適當處所為之。五、
    應為非一對一之成列指認（選擇式指認）。六、被指認之人
    在外形上不得有重大差異。七、實施指認應拍攝被指認人照
    片，並製作紀錄存證。八、實施照片指認，不得以單一相片
    提供指認，並避免提供老舊照片指認」。又法務部於93 年6
    月23日修正發布之「檢察機關辦理刑事訴訟案件應行注意事
    項」，其第99點亦有指認犯罪嫌疑人方式之相同規定，資為
    偵查中為指認之準據，俾使指認之程序正當化，袪除指認過
    程可能發生之誤導情事，提高案發之初所為指認之正確性，
    避免發生指認錯誤，造成錯判冤獄。上揭指認規則，係參酌
    先進法治國家實務運作之規範，旨在導正長期以來調（偵）
    查實務有關犯罪嫌疑人之指認程序草率，應認屬於保障犯罪
    嫌疑人之正當程序，具有補充法律規定不足之效果；且為內
    政部警政署及法務部依其行政監督權之行使所發布之命令，
    作為所屬機關人員於執行指認犯罪嫌疑人職務之依據，自有
    其拘束下級機關及屬官之效力，應認屬於具有法拘束力之法
    定正當程序。如有違反，即屬實施刑事訴訟程序之公務員違
    背法定程序（最高法院97年度臺上字第1356號及96年度臺上
    字第404 號判決意旨可資參照）。查卷附警詢之指認照片，
    分別為被告未著帽之正面、側面及戴帽之正面、側面及背面
    照片（見臺灣臺北地方法院檢察署99年度偵字第8041號卷第
    14頁至第15頁），顯未遵循上開要領為非一對一之成列指認
    即選擇式指認，復無證據顯示警方有告知證人乙○○及戊○○，犯罪嫌疑人並不一定是遭逮捕之被告，而僅命被告著、
    脫帽站立供證人指認。揆諸上揭規定及說明，該指認照片應
    屬實施刑事訴訟程序之員警違背法定程序所取得之證據。本
    院審酌上開程序要領已發布多年，實施刑事訴訟程序之員警
    應知之甚詳，卻仍未依規定辦理，難認無惡意，且本案之指
    認程序又與上開程序要領之規定相去甚遠，違反之情節嚴重
    ，所為又足以污染證人之記憶，造成證人日後在偵審程序上
    為錯誤之陳述且不自知，縱踐行反詰問，亦無從對之質疑，
    對被告訴訟上之防禦顯生重大之不利益，又本案如禁止使用
    該指認照片，亦足導正偵查人員辦案之態度，並促使對上開
    程序要領之尊重，爰認上開指認照片並無證據能力。
三、至公設辯護人於準備程序中雖亦主張證人甲○○於審判中之
    證述屬傳聞證據，無證據能力。然證人甲○○係於案發當時
    即證人戊○○等正在追趕竊嫌時，接獲證人戊○○電話協助
    報警，是就該部分有關發生犯罪時、地之證述，非屬傳聞證
    據，亦得作為補強證人戊○○等證述之間接證據，非無證據
    能力，附此敘明。
伍、實體方面：
一、訊據被告堅詞否認有何準強盜之犯行，辯稱：99年2 月28日
    晚上其係在友人丙○○基隆家中照顧丙○○之父親，並不在
    案發現場等語。經查：
  (一)證人甲○○到庭證稱：99年2 月28日晚上是有人至臺大園藝
    系旁下水道推進工程工地偷取電纜線，但其並未看到係何人
    所偷，其在警詢中稱竊嫌跛腳、年約50幾歲，是聽乙○○、
    許秉陽事後轉述等語（見本院卷第39頁）。是證人甲○○顯
    非現場目擊之人，其所述自難為不利被告之認定。
  (二)證人乙○○及戊○○雖於偵查及審理中證稱：案發當天在現
    場有看到竊嫌長相，且可確認當時所見竊嫌即是在庭之被告
    等語。惟：
  1.證人戊○○到庭證稱：案發當天晚上渠等馬上報警，警察有
    請渠等先指認照片，看了約一、二十張照片後，就向警察表
    示其中一張比較像，筆錄做完即先回去，嗣後經警方通知過
    去指認，其確定被告即為當天之竊嫌等語（見本案卷第42頁
    ）。足認證人乙○○及戊○○於警詢中指認被告之過程，係
    先於案發當晚即99年2 月28日夜間，由警方提供一、二十張
    照片予證人乙○○及戊○○指認，警方依證人之指認於99年
    3 月15日逮捕被告後，復通知證人乙○○及戊○○前往指認
    。然遍閱全卷並無任何證據顯示警方於提供上開照片供指認
    前，有遵循上開程序要領，要求證人乙○○及戊○○先陳述
    嫌疑人之特徵，或於指認前有告訴證人乙○○及戊○○，犯
    罪嫌疑人並不一定存在於被指認之照片之中，其指認過程已
    難認為適法，況證人戊○○既稱其係向警察表示其中一張比
    較像等語，足認證人於照片指認當時，尚無法特定究係何張
    照片所示確為竊嫌，僅係從諸多照片中選取其認為與竊嫌較
    為相像之照片，指認之過程及結果均顯有相當之瑕疵，且足
    以影響證人之記憶，造成嗣後指認或證述之偏誤而不自知。
  2.證人戊○○於案發當晚對警方提供之照片，既僅能表明其中
    一張比較像，卻反於案發後十餘日即99年3 月15日經警通知
    前往指認遭逮捕之被告時，依常情對竊嫌之長相應不易有清
    晰之記憶，卻仍能語氣堅定而指認被告，顯見證人戊○○之
    記憶已受之前指認照片之影響，且該次指認亦屬違反上開要
    領規定之程序，該等錯誤之一對一單一指認方式，亦足污染
    證人之記憶。
  3.證人乙○○於審理中原證稱：其與戊○○一直跟著被告到小
    福樓工地，被告從鐵門下面要鑽出去，其拉住被告的腳，被
    告即拿出一支美工刀晃等語（見本院卷第40頁）。惟證人戊○○卻證稱：其聽聞乙○○喊有小偷，其直接跑到被告面前
    準備壓住被告，被告拿出破壞剪攻擊，其先退開，被告另一
    隻手拿出美工刀，其就不敢靠近被告等語（見本院卷第42頁
    ）。是證人二人對於被告究於何時、何地拿出美工刀乙節，
    證述顯有不同，而就被告拿出美工刀之足以危自害身安全且
    具體特定之情節，證人之記憶已有不同，卻對於不易辨識、
    易生模糊之竊嫌長相，卻反能異口同聲確認當時所見竊嫌即
    是在庭之被告，益徵證人乙○○及戊○○之記憶確有受上開
    兩次不當指認污染之情形。況證人乙○○及戊○○亦均證稱
    ：竊嫌最大之特徵是走路一跛一跛等語，而本件被告走路確
    有跛腳之情形，亦經本院依職權當庭勘驗，有勘驗筆錄在卷
    足憑（見本院卷第18頁），是證人乙○○及戊○○非無因被
    告跛腳，始堅信被告即為渠等當時所追捕竊嫌之可能。
  4.綜上，證人乙○○及戊○○之記憶確有受上開兩次不當指認
    污染之情形，及因被告跛腳始堅信被告即為渠等當時所追捕
    竊嫌之可能，則尚難僅以證人乙○○及戊○○之證述，即遽
    認被告涉有本件之犯行。
  (三)卷附之現場勘查報告（見臺灣臺北地方法院檢察署99年度偵
    字第8041號卷第30頁至第45頁）僅係偵辦員警於案發後赴現
    場勘察及採證之報告，本即不足作為認定被告涉有本件犯行
    之依據，況依現場採證送驗之結果，自現場遺留工具袋內膠
    帶上採得之指紋部分，並未發現有與內政部警政署刑事警察
    局檔存者相符，有該局99年3月17日刑紋字第0990034919 號
    鑑定書附卷可憑（見同上偵卷第29頁）；另自現場遺留帽子
    及飲料瓶口採得之DNA 部分，檢出與另案即廖旭文任職之工
    程站遭竊盜案現場採得之DNA型別相符，然亦與被告之DNA型
    別不符，有臺北市政府警察局99年5 月13日（實驗室案件編
    號000000000C26）及99年7月17日（實驗室案件編號0000000
    00C39 ）鑑驗書在卷可憑（見本院卷第95頁至第98頁），實
    難認公訴人所指上開犯行係被告所為，益徵證人乙○○及戊○○上開證述，應係記憶受汙染所致，尚不足採。
  (四)證人丙○○證稱：被告於99年2 月時在其位於基隆市○○路
    110之76號9樓家中幫助其照顧生病之父親，被告是約於農曆
    年初五、六開始，一直照顧到99年3 月15日，其可以確認99
    年2 月28日晚上10點左右，被告就在其父親旁邊，因其晚上
    約11、12點在家等語（見本院卷第106頁至第107頁），核與
    被告持有之0000000000行動電話通聯紀錄所示該門號於99年
    2月18日至99年3月14日通聯所涉基地臺位置均位於基隆市（
    見本院卷第31頁至第35頁）之情相符，是被告上開辯稱：99
    年2 月28日晚上其係在證人丙○○基隆家中照顧周父，並不
    在案發現場等語，核屬有據，應堪採信。至公訴人雖以證人
    經詢問99年2月28日、4月5日、5月6日及6月7 日當時在何處
    ，對當天有無印象，均無從明確回答，何以會記得99年2 月
    28日晚上10點被告一定在其父親身邊看護，而質疑證人丙○○之憑信性。惟證人丙○○係因被告於農曆年初五、六開始
    至99年3 月15日間照顧其父親，且因其父親病況，不可能讓
    照顧人離開，其回到家又均見到被告，故可為上開之確認等
    情，亦經證人丙○○證述明確（見本院卷第108 頁），證人
    丙○○所證述情節，既具相當之規則性，核與公訴人係隨機
    詢問證人於某日期人在何處、發生何事之情，顯有不同，公
    訴人執此指摘證人之憑信性，尚有未洽。
  (五)綜上，依公訴人所提上開證據，尚不足為被告有為本件犯行
    之證明，且依客觀具體事證，不能排除被告案發當時確實不
    在現場，故關於被告是否犯有本件準強盜罪，本院認尚未達
    於通常一般之人均不致有所懷疑之有罪確信心證，基於無罪
    推定之原則，自不能為被告有罪之認定。
二、綜上所述，本件依公訴人所提證據，尚不足以證明被告確有
    公訴人所指之犯行，此外復查無其他積極證據足資證明被告
    犯罪，揆諸首開說明，本件犯罪尚屬不能證明，應為被告無
    罪之諭知，以昭審慎。
據上論斷，應依刑事訴訟法第301條第1項，判決如主文。
本件經檢察官黃碧玉到庭執行職務。
中    華    民    國    99    年    9     月    30    日
                  刑事第十四庭   審判長法  官  吳冠霆
                                       法  官  陳琪媛
                                       法  官  賴武志
以上正本證明與原本無異。
如不服本判決應於收受送達後10日內向本院提出上訴書狀，並應
敘述具體理由；其未敘述上訴理由者，應於上訴期間屆滿後20日
內向本院補提理由書（均須按他造當事人之人數附繕）「切勿逕
送上級法院」。
                                       書記官  劉麗英
中    華    民    國    99    年    9     月    30    日

司法院資訊處製作；財團法人民間司法改革基金會備份。
